【裁判字號】    98,消債抗,20
【裁判日期】    990131
【裁判案由】    更生
【裁判全文】
臺灣桃園地方法院民事裁定            98年度消債抗字第20號
抗  告  人  甲○○
上列抗告人因依消費者債務清理事件聲請更生及保全處分，對於
民國97年11月28日本院97年度消債更字第728 號民事裁定提起抗
告，本院裁定如下：
    主  文
抗告駁回。
抗告程序費用新台幣壹仟元由抗告人負擔。
    理  由
一、按債務人對於金融機構因消費借貸、自用住宅借款、信用卡
    或現金卡契約而負債務，在聲請更生或清算前，應提出債權
    人清冊，以書面向最大債權金融機構請求協商債務清償方案
    並表明共同協商之意旨，消費者債務清理條例（下稱本條例
    ）第151條第1項定有明文。次按債務人與金融機構協商成立
    者，不得聲請更生或清算，但因不可歸責於己之事由，致履
    行顯有重大困難者，不在此限；本條例施行前，債務人依金
    融主管機關協調成立之中華民國銀行公會會員辦理消費金融
    案件無擔保債務協商機制與金融機構成立之協商，準用前項
    之規定，本條例第151條第5項、第6 項分別定有明文。又聲
    請更生或清算不合程式或不備其他要件者，法院應以裁定駁
    回之，但其情形可以補正者，法院應定期間先命補正，復為
    同條例第8 條所明定。依其立法理由可知，債務清償方案成
    立後，固由債務人按其條件履行，惟需於其後發生情事變更
    ，在清償期間收入或收益不如預期，致該方案履行困難甚或
    履行不能，因不可歸責於己，始能聲請更生或清算。此項規
    定旨在避免債務人任意毀諾已成立之協商，濫用更生或清算
    之裁判上債務清理程序，蓋以債務清償方案係經當事人行使
    程序選擇權所為之債務清理契約，債務人應受該成立之協議
    所拘束。債務人既已與金融機構協商成立，如認該協商方案
    履行有其他不適當情形，自仍應再循協商途徑謀求解決。
二、本件抗告意旨略以：抗告人因積欠債務不能清償，故於消費
    者債務清理條例施行前，曾於民國95年9月6日依照中華民國
    銀行公會會員辦理消費金融案件無擔保債務協商機制與最大
    債權銀行台新商業銀行股份有限公司（下稱台新銀行）成立
    協商，協商條件為月付新台幣（下同）43,980元，分80期，
    利率0%，惟抗告人當時薪資約36,000元，需動用前向其母親
    借貸所餘款項才得以勉強償還每月協商還款金額，但因其岳
    父突於96年11月間因重大疾病額外支出醫療費，且抗告人每
    月另需分期償還向母親借款之本息7,267 元，以致於按期繳
    納14期後，終因無力繼續繳納原協商金額，而於97年2 月毀
    諾，此顯係因非可歸責於己之事由，致履行有重大困難。又
    抗告人因故毀諾後，雖可向台新銀行申請個別一致性協商，
    然因其現積欠金融機構債務總金額為3,445,964 元（含有擔
    保債務），縱台新銀行同意提出個別協商一致性方案，每月
    償付19,144元，但若加計前開積欠母親之借款本息，以抗告
    人現每月薪資約30,000餘元，於扣除勞保及其他費用後，仍
    然無力繳納。為此，爰提起抗告，請求將原裁定廢棄，並准
    抗告人開始更生等情。
三、經查：
  (一)抗告人於本條例施行前之95年9月6日，業就其積欠各金融機
    構之無擔保債務，利用金融主管機關協調成立之中華民國銀
    行公會會員辦理消費金融案件無擔保債務協商機制，與各債
    權銀行成立協商，約定自95年9 月起，分80期，利率0%，於
    每月10日按期攤還43,980元予各債權銀行清償債務，有協議
    書、無擔保債務還款計畫書附在原審卷可稽（見原審卷第16
    7至169頁），而抗告人於協商成立後已如期繳納14期，嗣於
    97年2 月間無力繳款而毀諾，此為抗告人於原審所不爭執，
    是此部分之事實堪以認定，合先敘明。
  (二)依抗告人提出之95年度綜合所得稅各類所得資料清單所示（
    見原審卷第37頁），其於95年度月平均收入為42,302元｛
    507, 623（總收入）÷12（個月）＝42,302，小數點以下四
    捨五入（下同）｝，可知抗告人主張其於協商當時之每月收
    入約為36,000元云云，已不可採。惟不論抗告人協商當時之
    每月實際收入係36,000元抑或為42,302元，均少於其與最大
    債權銀行即台新銀行協商成立之月付金額，此為協商當時抗
    告人早已知悉之事實，然抗告人卻仍得自95年9 月起至97年
    2 月間止，共計14期均如期還款，益徵原協商方案，仍屬其
    可履行，難謂其收入不敷履行前開協商條件。雖抗告人主張
    其每月繳款金額係由其母親所貸予之款項支付云云，惟參抗
    告人於本院提出之其母親錢陳寶貴設於新竹國際商業銀行內
    壢分行之帳戶明細以觀，據抗告人所稱之該筆借款債務1,09
    0,000 元，自95年4 月24日起至同年6 月13日以後，經分次
    提領所餘金額已不足萬餘元，如何有餘款可資支應繳付還款
    ？復參諸抗告人提出其所簽具之借據及本票，其簽立之時間
    均在95年4 月24日以前，且抗告人於原審亦自承向其母親所
    借貸之款項，已還款給其他債務人（應係債權人之誤）等語
    （見原審卷第362 頁），則依抗告人前開收入如何仍得支付
    還款金額，其是否尚有其他收入來源，而未為據實陳報已非
    無疑。又姑不論抗告人前為履行原協商方案所籌措之資金來
    源為何，顯然抗告人於協商當時，經盱衡其經濟狀況、收支
    情形，並據此評估銀行之協商還款條件後，猶願簽署前開協
    議書，同意各債權銀行之無擔保債務還款計畫，自應已考量
    籌措資金來源之規畫，不論其資金來源係來自親友借貸、薪
    資或其他投資獲利等方式，抗告人既仍同意與各債權銀行協
    商成立，自有其籌措資金之來源。縱認如抗告人所稱其還款
    資金係仰賴向其母親所借款項支應，現已無履行之可能，如
    前述亦屬抗告人協商時可得預見，核與不可歸責於己之事由
    ，致履行顯有重大困難之要件不符。
  (三)另參依抗告人提出之96年度綜合所得稅各類所得資料清單所
    示（見原審卷第346 頁），其於96年度之月平均收入為41,
    254 元｛495,044 （總收入）÷12（個月）＝41,254｝，此
    項金額或仍無足以履行原協商方案，但與抗告人協商時之其
    經濟情況及收入並未有明顯不同，加以其仍有履行清償之能
    力，俱如前述，既無情事變更之情事。雖抗告人主張斯時突
    因其岳父生病而額外支出醫療費云云，並提出醫療費用收據
    為憑（見原審卷第123 至127 頁）。然觀之該單據所示，除
    其中1 筆2,610 元係於毀諾後所支付，其餘金額均只繳付健
    保自付額百餘元，對於抗告人經濟狀況，應無足構成影響；
    縱依抗告人於原審主張其另需與其妻共同扶養岳父云云為真
    ，惟此情狀於抗告人95年協商時即已存在，且無重大履行困
    難之處，難認其有本條例第151 條第5 項但書所列不可歸責
    於己之事由，致履行有顯有重大困難之處存在。此外，抗告
    人迄未再舉出於協商成立後有何經濟狀況之重大變故，以致
    礙難履行原協商方案，本院自無從為抗告人有利之認定。
  (四)基上，抗告人之資力狀況較之協商成立當時，應未有不如預
    期之情形，且抗告人復未能說明如今有何情事變更，或履行
    重大困難之處，自不得任意毀諾，濫用債務清理制度。復衡
    以抗告人現有固定收入之履行能力，縱使該原協商方案履行
    不便，亦仍得經由個別債權銀行協商重新評估債務人之資力
    、債信及還款計畫，以謀求適當履債。而台新銀行曾於原審
    表示若債務人即聲請人於95年申請過公會協商後毀諾，仍可
    重新協助抗告人爭取協商延緩期數，最長給予至180 期之優
    惠方案（見本院卷第166 頁台新銀行回函），復於本院審理
    中表示「能提供2 階段還款方案，抗告人於前6年每月給付1
    萬元即可」等語（見本院98年5 月5 日訊問筆錄），是抗告
    人理應先向台新銀行協商變更還款條件，以顯示其盡力清償
    債務之誠意，而非逕向本院聲請更生程序，始不違首揭消債
    條例更生之規範目的。
四、綜上所述，抗告人於協商成立後，難認有何不可歸責於己之
    事由，致無法繼續履行協商條件或其履行顯有重大困難之處
    ，其聲請更生及保全處分與上開本條例規定不符，應予駁回
    ；從而，原裁定駁回抗告人更生聲請，核無違誤，抗告意旨
    猶執前詞，指摘原裁定不當，求予廢棄另為裁定，為無理由
    ，應予駁回。
五、據上論結，本件抗告為無理由，依消費者債務清理條例第15
    條、民事訴訟法第495條之1第1 項、第449條第1項、第95條
    、第78條，裁定如主文。
中    華    民    國    99    年    1     月    31    日
                民事第一庭  審判長法  官  郭琇玲
                                  法  官  陳振嘉
                                  法  官  吳爭奇
上為正本係照原本作成。
本件不得抗告。
中    華    民    國    99    年    2     月    1     日
                                  書記官  黃瓊儀

司法院資訊處製作；財團法人民間司法改革基金會備份。
